【裁判字號】    98,上易,1531
【裁判日期】    980908
【裁判案由】    毒品危害防制條例
【裁判全文】
臺灣高等法院刑事判決                98年度上易字第1531號
上  訴  人  台灣台北地方法院檢察署檢察官
被      告  甲○○
上列上訴人因違反毒品危害防制條例案件，不服台灣台北地方法
院九十七年度易字第二八二七號，中華民國九十八年四月十四日
第一審判決（起訴案號：台灣台北地方法院檢察署九十七年度偵
字第二０一九三號），提起上訴，本院判決如下：
    主  文
上訴駁回。
    理  由
一、公訴意旨略以：被告甲○○於民國九十六年間，因施用第二
    級毒品案件，經台灣台北地方法院以九十六年度簡字第七五
    五號判決判處有期徒刑三月，減為有期徒刑一月十五日，於
    九十六年十月十一日執行完畢。詎其仍不知悔改，明知第一
    級毒品海洛因依法不得持有，竟於九十七年七月二十七日向
    友人乙○○借用車號ＢＥＩ－九八０號重機車使用時，即知
    悉該車置物箱之手機包裝盒內，藏有第一級毒品海洛因三包
    （淨重二點一公克，驗餘二點０九七九公克），仍予持有之
    。嗣於同年八月一日上午六時五十分，在臺北市○○區○○
    路四段四六巷口為警查獲，並扣得第一級毒品海洛因三小包
    ，因認被告涉犯毒品危害防制條例第十一條第一項之持有第
    一級毒品罪嫌。
二、按犯罪事實應依證據認定之，無證據不得認定犯罪事實；不
    能證明被告犯罪者，應諭知無罪之判決，刑事訴訟法第一百
    五十四條第二項、第三百零一條第一項分別定有明文。又認
    定不利於被告之事實，須依積極證據，苟積極證據不足為不
    利於被告事實之認定時，即應為有利於被告之認定，更不必
    有何有利之證據；事實之認定，應憑證據，如未能發現相當
    證據，或證據不足以證明，自不能以推測或擬制之方法，以
    為裁判之基礎，最高法院三十年上字第八一六號、四十年台
    上字第八六號判例意旨可資參照。次按刑事訴訟法第一百六
    十一條規定，檢察官就被告犯罪事實，應負舉證責任，並指
    出證明之方法。因此，檢察官對於起訴之犯罪事實，應負提
    出證據及說服之實質舉證責任。倘其所提出之證據，不足為
    被告有罪之積極證明，或其闡明之證明方法，無從說服法官
    以形成被告有罪之心證，基於無罪推定之原則，自應為被告
    無罪判決之諭知，最高法院九十二年台上字第一二八號判例
    意旨足參。復按毒品危害防制條例第十一條第一項規定「持
    有第一級毒品者」構成犯罪，所謂「持有」，係指「執持占
    有」之謂，必將之置於自己管領之下，在自己實力支配狀態
    中，始為相當，亦即指事實上對毒品取得管領支配力者而言
    ，最高法院七十九年度台上字第四三五一號判決意旨可資參
    照。
三、公訴意旨認被告涉犯前開罪嫌，無非係以被告於警詢及偵查
    中之供述、證人丙○○之證述、九十七年八月一日六時三十
    分至五十分搜索、扣押筆錄、扣押物品目錄表、交通部民用
    航空局航空醫務中心九十七年八月十八日航藥鑑字第０九七
    四一三五號毒品鑑定書，為主要論據。
四、訊據被告固不否認其曾於九十七年七月二十七日，向友人乙○○借用乙○○所有之車牌號碼ＢＥＩ－九八０號重型機車
    代步使用，並於同年八月一日為警盤查而同意警方搜索，經
    警在上開機車置物箱之手機盒內起獲第一級毒品海洛因三小
    包之事實，惟堅決否認有何非法持有第一級毒品海洛因之犯
    行，辯稱：我真的不曉得車裡面有毒品，路檢當時我不知道
    車裡有海洛因，我口袋裡面有吸食器我有承認，我如果知道
    車子裡面有毒品我不會跟警察到派出所等語（見本院卷第三
    二頁反面）。
五、經查：
  (一)被告曾於九十七年七月二十七日向證人乙○○借用其所有之
    車牌號碼ＢＥＩ－九八０號重型機車供代步使用，並於同年
    八月一日為警盤查而同意警方搜索，經警在上開機車置物箱
    內之手機盒中起獲第一級毒品海洛因三小包之事實，業據被
    告於原審審理時供陳甚明（見原審卷第二三頁反面、一００
    頁反面），核與證人即上開機車之所有人乙○○（見原審卷
    第一三七頁）、證人即執行本案搜索之臺北市政府警察局文
    山第一分局木柵派出所員警丙○○（見原審卷第一０二頁反
    面至一０四頁）於原審之證述大致相符，復有自願受搜索同
    意書一紙、九十七年八月一日六時三十分至五十分搜索、扣
    押筆錄、扣押物品目錄表各一份、扣押物品照片一張在卷可
    稽（見毒偵卷第一一至一四、一七頁）。而扣案之白色粉末
    三袋，經送交通部民用航空局航空醫務中心鑑定結果，確含
    第一級毒品海洛因成分（毛重共二點七八六公克，淨重共二
    點一公克，共取樣零點零零二一公克，驗餘淨重共二點零九
    七九公克），亦有該中心九十七年八月十八日航藥鑑字第０
    九七四一三五號毒品鑑定書一張附卷可考（見偵卷第四六頁
    ），堪以認定。
  (二)再證人乙○○於原審結證稱：伊在臺北市○○區○○街五六
    號之住處，於九十七年七月二十六日曾遭警方搜索，當時被
    告與伊一同被警方移送偵辦，隔日伊與被告從地檢署返回伊
    上開住處後，因被告要回家，就向伊借用伊所有車牌號碼Ｂ
    ＥＩ－九八０號之重型機車使用，而伊因母親責罵，也到外
    面住幾天，所以被告無法聯絡到伊，隔了約二到三個禮拜被
    告找到伊時，才將上開機車還給伊，並跟伊說員警在該機車
    內發現有海洛因之情，伊才想起伊曾將供自己施用之海洛因
    放在該機車置物箱之手機盒內，惟伊於被告向伊借用該機車
    時，並未告知被告上開機車內放有海洛因一事，因伊平常放
    置海洛因並無固定處所，故連伊自己當時都忘記伊在九十七
    年七月二十六日遭警方搜索伊上開住處前，就已將海洛因置
    於該機車內之事情，伊當然也不可能委託被告替伊保管該機
    車內之海洛因，且被告在向伊借用上開機車時，也沒有在伊
    面前從機車置物箱內拿出手機盒或看到其內所藏放之海洛因
    ；另伊所有之上開機車置物箱內放有雨衣、手套和手機盒，
    手機盒是放在比較上面，下面是手套和雨衣，手機盒內大概
    是放置耳機、手機線等配件，海洛因應該是與手機線什麼的
    放在同一個袋子裡，如果打開該手機盒的話，應該無法輕易
    發現其內所藏放之海洛因等語（見原審卷第一三七至一四０
    頁反面），可見證人乙○○於九十七年七月二十七日將上開
    機車借予被告使用時起，迄被告返還上開機車期間，均未曾
    告知被告前開機車內藏有海洛因一事，亦未曾委託被告替其
    保管車內之海洛因，而證人乙○○上開證述乃經具結，應無
    甘冒偽證刑責迴護被告之理。參以證人乙○○係該機車之車
    主，乃實際使用該車最頻繁之人，則其將供自己施用之海洛
    因藏放於自己所有之上開機車內，非無可能。再細究證人乙○○於查獲當時並未在場，尚無從親見起獲毒品之情節，惟
    其就扣案海洛因之藏蔽起獲處所係在該車置物箱之手機盒內
    ，與放有配件之袋子裝在一起等細節，皆能具體陳述，苟其
    非藏放扣案毒品之人，焉能如此清楚描繪？況持有海洛因乃
    構成犯罪之事，倘扣案海洛因非證人乙○○所持有、藏放，
    其豈有無端自承犯罪之理？從而，證人乙○○上開所述，應
    非迴護被告之詞，堪以採信。
  (三)又扣案海洛因之藏放地點係在上開機車置物箱之手機盒內，
    與放有配件之袋子裝在一起，應該無法輕易發現等情，除經
    證人乙○○證述如前外，亦據證人丙○○於原審證述：伊於
    九十七年八月一日上午六點左右，在臺北市○○區○○路四
    段四六號巷口執行路檢盤查，當時攔下被告後，伊請被告讓
    伊檢查上開機車之置物箱，被告答應，並自行打開，打開之
    後，伊就見該機車置物箱內，有一個用白色塑膠袋裝著的手
    機盒，伊詢問被告可否看一下，被告說可以，隨即自行從塑
    膠袋中取出手機盒，並將之拉出，讓伊檢查，伊從外觀目視
    看到該手機盒內裝有耳機，沒有手機，裡面有一張申請單，
    當時並未發現毒品，伊問被告說這手機盒是誰的，被告說是
    他大哥的，伊就跟被告說你大哥東西怎麼可以看，就請被告
    將手機盒放回置物箱內。之後伊見被告褲子口袋鼓鼓的，就
    問被告口袋裡面裝有何物，被告便自行掏出安非他命吸食器
    ，伊就請被告自行牽著機車與伊一同回木柵派出所驗尿，在
    途中，伊有勸說被告若有毒品的話就拿出來，被告說他沒有
    東西，如果有東西被伊搜到的話，讓伊打死都沒有關係，回
    到派出所時，由於伊想被告身上既攜有吸食器，可能也會藏
    有毒品，故還是請被告將上開機車停在派出所門前，讓伊再
    次檢查，被告說：好，那你們搜吧，還開玩笑說若伊搜到了
    ，讓伊怎麼樣都沒關係，伊就將前開手機盒拿出來再詳細檢
    查，見該手機盒內沒有手機，但有一張申請人為「乙○○」
    之手機申請單放在原設計放手機之凹槽中，另一邊之凹槽內
    則放有耳機，伊將放有耳機的透明塑膠袋拿起來並翻過來看
    ，就發現有海洛因，伊就問被告這是什麼東西，被告就說「
    我死了（台語）」，伊沒有負責之後的筆錄製作等語（見原
    審卷第一０二頁反面至一０五頁）。觀之證人丙○○起獲扣
    案毒品之過程，其於路檢盤查被告，由被告取出並拉開前揭
    手機盒供其檢查時，尚無從以目視之方式查悉該盒內藏有毒
    品，直至其偕同被告回派出所，再度詳細檢查該手機盒，並
    將放有耳機的透明塑膠袋拿起細究查看時，方在該耳機之背
    面發現扣案海洛因；復佐以一般持有毒品者為免曝己於為警
    盤查時，恐遭輕易查獲持有毒品犯行之風險，通常會將所持
    有之毒品置於隱密處所之常情，是本案扣案之海洛因所置放
    之處堪稱隱蔽，非一目瞭然之事實，應可認定；再輔以證人
    乙○○於九十七年七月二十七日將上開機車借予被告使用時
    起，迄被告返還上開機車期間，均未曾告知被告前開機車內
    藏有海洛因，亦未曾委託被告替其保管車內海洛因之情，業
    經證人乙○○證述如前，且衡以一般人借用他人機車使用時
    ，縱因放置安全帽等物而有開啟機車置物箱之需要，惟在未
    得車主之同意下，基於禮誼和對車主之尊重，通常不會翻動
    或細察車主置於箱內私人物品之究竟，是被告辯稱：乙○○
    在出借上開機車與伊時，從未告知伊上開機車內藏有海洛因
    或委託伊保管，伊雖在向證人乙○○借用上開機車之期間，
    曾打開該機車置物箱，發現其內有一手機盒，但伊目視到盒
    內有耳機及手機申請單後，便將之放回，直到本案員警搜得
    扣案海洛因並告知伊時，伊才知道該手機盒內藏有海洛因等
    語，尚非無據。
  (四)另被告於第二次警詢中，雖曾供述：（問：你騎乘那個重機
    車ＢＥＩ－九八０是誰的？）乙○○的。（問：什麼時候跟
    他借的？）在九十七年七月二十七日。（問：你跟他借機車
    的時候有沒有翻開置物箱？）那時候沒有。（問：那時候沒
    有，然後咧？）我回去的時候下大雨，我回去後，安全帽放
    進去了，啊早上要作生意了要戴安全帽才發現裡面有那個，
    海洛英哪。（問：你打開置物箱後，發現裡面有什麼物品？
    ）發現裡面有一個手機盒，手機盒裡面我就給他打開看啊，
    結果看到盒子裡面有耳機啦，還有一包海洛英。（問：你發
    現海洛英後，你怎麼處理？）試著跟他聯絡啊。（問：然後
    咧？）啊結果聯絡不到啊。（問：你有沒有去他家找過？）
    有去他家找過，有啊，啊找過好幾次啊。（問：他都不在？
    ）他都不在啊。（問：都不在？）啊他不在啊，東西我又不
    敢動，我有就有，沒有就沒有，我一定要強調一下，因為這
    事實。（問：東西不敢動嘛？）對啊對啊等情，有原審勘驗
    被告九十七年八月一日上午十一時三十分之警詢錄音筆錄一
    份在卷可稽（見原審卷第一四一頁正反面）；復於內勤檢察
    官訊問時供述：（問：何時知悉機車內有海洛因？）九十七
    年七月二十七日。（問：既然發現海洛因為何未立即返還予
    乙○○？）因為我聯絡不到乙○○，我不敢亂動他的東西等
    語（見毒偵卷第二五頁）；再於承辦檢察官訊問時供稱：（
    問：你是否知道他放了海洛因在車子裡？）知道。因為車子
    是我大哥的，我不能將他的東西移開，我借車借了五天。他
    並沒有委託我拿這東西，當時他也忘記了等語（見毒偵卷第
    三九頁），惟揆諸被告在本案員警路檢搜索之過程中，均十
    分配合，並於員警發現其身上攜有安非他命吸食器，要求其
    自行牽著上開機車一同回派出所驗尿之路程中，亦無任何抗
    拒或不願之情，甚且還在途中向員警表示如果有東西被員警
    搜到的話，讓員警打死都沒有關係，復在員警表示要再次搜
    查上開機車時，表現樂意無妨之感，並對員警開玩笑說若讓
    員警搜到，讓員警怎麼樣都沒關係等情，已據證人丙○○於
    原審證述明確（見原審卷第一0二頁反面至一0五頁），由此
    足見，被告對警方之搜索並無任何抗拒行為甚明。是若被告
    為警搜索前即知前揭機車內藏有海洛因，衡諸常情，勢必因
    恐被查獲而非常緊張，或多或少必有抗拒或抵制之行為，但
    被告全無此情，由此益徵被告於本案員警搜得扣案之海洛因
    並告知其之前，確實不知前開手機盒內藏有海洛因之事。況
    被告為警起獲扣案毒品後，於警方第一次詢問時（詢問時間
    自九十七年八月一日上午十時四十分起至同日上午十一時十
    五分止）僅陳述扣案毒品為乙○○所有，並未供陳其在警方
    起獲扣案毒品前即知悉上開機車內置有海洛因等情（見毒偵
    卷第七頁反面），至警方第二次詢問時，即改口供述上情，
    參之員警在短短十五分鐘內即對被告進行二次詢問，且第二
    次詢問被告之目的即是為補強有關被告是否知悉上開機車內
    藏有扣案海洛因之情，業據證人即製作被告第一次及第二次
    調查筆錄之警員丁○○於原甚證述無訛（見原審卷第一０二
    頁）。而衡以警方於製作筆錄前，先以聊天方式與被告溝通
    案情，以促進筆錄製作流暢之情，非無可能；再細譯被告於
    第二次警詢時之供述內容，其先供稱其於向證人乙○○借用
    上開機車之翌日（即九十七年七月二十八日），因早上要戴
    安全帽才發現車內有海洛因，完全無提及係在該機車何處發
    現扣案之海洛因，直至詢問員警提醒問其打開置物箱後，發
    現裡面裝有何物時，始供述其有將置於機車置物箱內之手機
    盒打開來看，結果看到盒子內有耳機及一包海洛英等語，惟
    稽之扣案毒品無法僅憑打開該手機盒目視即可察覺，尚須拿
    起裝有耳機之塑膠袋翻至背面方可發現扣案三包海洛因乙情
    ，已如前述，而被告自九十七年七月二十七日借用上開機車
    迄同年八月一日接受警方詢問時，時間相距不過五日，尚非
    久遠，縱其於借用期間即發現上開機車置物箱內之手機盒中
    藏有海洛因，其對如何發現車內海洛因之印象應仍屬鮮明，
    當能清楚詳為陳述，但核諸被告前揭於第二次警詢中之供述
    ，其對如何發現扣案海洛因之經過，陳述零落且含糊，亦與
    扣案毒品之真正藏放情形有所出入，甚且與實際扣案海洛因
    之數量不符，是被告前開於第二次警詢中之供述是否與實情
    相符，實非無疑。復觀之被告於偵查中，雖仍供述其在本案
    員警查獲前即知悉車內置有海洛因等情，惟被告辯稱此乃因
    員警戊○○曾交代伊在檢察官面前也要照伊在警察局中的陳
    述為相同回答等語，核與證人即負責詢問被告第一次、第二
    次調查筆錄之警員戊○○於原審證稱：伊有跟被告說到檢察
    官的面前就照著伊在警察局那樣回答就可以了等語大致相符
    （見原審卷第一一八頁反面），而被告於第二次警詢中之供
    述是否確與實情相符，並非無疑，業如上述；況被告於同日
    下午在內勤檢察官訊問時，就其何時知悉車內置有海洛因之
    重要事項，又供稱係九十七年七月二十七日，與其第二次警
    詢中之供述又有不一，自難憑此遽認被告於為警搜索前即知
    上揭機車內藏有海洛因乙情。再佐以被告於警詢至偵查中均
    不斷強調扣案海洛因是證人乙○○所有，伊不敢亂動，是被
    告辯稱：伊在第二次警詢中及檢察官訊問時，雖曾供述伊於
    本案員警查獲前即發現該機車置物箱內置有海洛因等情，惟
    此係因製作警詢筆錄之員警戊○○在製作第二份警詢筆錄前
    ，曾與之以聊天方式就本案情況做事前溝通，說如此才能以
    對伊有利的方式進行處理，伊想說伊沒有施用海洛因，且本
    案毒品亦非伊所有，就算說知悉車內置有海洛因應該也沒關
    係，故伊在不知該如何表達本案來龍去脈之情況下，伊就照
    伊與警員事前聊天溝通的方向回答，並照該警員之交代，在
    檢察官面前也照著伊在警察局中的陳述為相同的回答，惟事
    實上伊在員警搜得扣案之海洛因前，真的不知道前揭機車內
    藏有海洛因等語，尚非全然無據。
  (五)復佐以被告為警查獲後經警將其採集尿液送驗結果，係呈鴉
    片類陰性反應，有臺灣尖端先進生技醫藥股份有限公司九十
    七年八月八日濫用藥物檢驗報告一紙附卷足考（見毒偵卷第
    三四頁反面），且被告前無施用第一級毒品海洛因之紀錄，
    有高等法院被告前案紀錄表一份存卷可稽（見本院卷第一三
    至一六頁），堪認被告並非施用海洛因之人，自難僅因被告
    所騎乘之前開機車被查獲藏有海洛因之情，即謂被告持有扣
    案之海洛因。
六、綜上所述，公訴人提出之證據尚不足以使本院形成被告確有
    公訴意旨所指持有第一級毒品之確切心證。此外，復查無其
    他積極證據足資證明被告有公訴意旨所指之上開犯行。是被
    告被訴之犯罪事實，要屬不能證明。原審以不能證明被告犯
    罪而諭知被告無罪，併說明扣案之第一級毒品海洛因三包（
    毛重共二點七八六公克，淨重共二點一公克，共取樣零點零
    零二一公克，驗餘淨重共二點零九七九公克），無從併予諭
    知沒收銷燬，應另由檢察官依法處理；扣案之安非他命吸食
    器，依卷內證據無法證明該等扣案物與本案有何關聯，亦不
    另為沒收之宣告，核無不合。檢察官上訴指摘原審判決不當
    ，請求撤銷改判，為無理由，應予駁回。
據上論斷，應依刑事訴訟法第三百六十八條，判決如主文。
本案經檢察官王壬貴到庭執行職務。
中    華    民    國    98    年    9     月    8    日
                  刑事第十七庭  審判長法  官 趙功恆
                                      法  官 陳世宗
                                      法  官 陳憲裕
以上正本證明與原本無異。
不得上訴。
                                      書記官 張玉如
中    華    民    國    98    年    9     月    8    日


司法院資訊處製作；財團法人民間司法改革基金會備份。
